【裁判字號】    95,訴,1054
【裁判日期】    951204
【裁判案由】    清償借款
【裁判全文】
臺灣臺中地方法院民事判決              95年度訴字第1054號
原      告    寶華商業銀行股份有限公司
法定代理人    丁○○
訴訟代理人    甲○○
              劉喜    律師
被      告    順意五金有限公司
兼法定代理人  乙○○
被      告    丙○○
上列當事人間請求清償借款事件曾聲請法院核發支付命令 (臺灣
彰化地方法院94年度促字第28066號)，經被告於法定期間內聲明
異議而視為起訴，臺灣彰化地方法院裁定移轉管轄而來 (95年度
訴字第129號)，本院於民國95年11月20日言詞辯論終結，判決如
下：
    主      文
被告順意五金有限公司及乙○○應連帶給付原告新臺幣玖拾柒萬
陸仟玖佰貳拾貳元，及自民國九十四年九月十七日起至清償日止
，按年息百分之十計算之利息；並自民國九十四年十月十八日起
至清償日止，逾期在六個月以內者，按上開利率百分之十，逾期
超過六個月者，按上開利率百分之二十計算之違約金。
原告其餘之訴駁回。
訴訟費用由被告順意五金有限公司及乙○○連帶負擔。
本判決第一項原告勝訴部分以新臺幣參拾貳萬陸仟元為被告順意
五金有限公司、乙○○供擔保後，得假執行。
原告其餘假執行之聲請駁回。
    事實及理由
壹、原告起訴主張：
  一、被告順意五金有限公司（以下簡稱順意公司）邀同被告乙
      ○○、丙○○為連帶保證人，於民國93年11月17日，向原
      告借款新臺幣（下同）1,300,000元，約定於96年11月17
      日清償完畢，利息按年息10%計付，應按月繳付本息，遲
      延履行時，除仍按上開利率計息外，逾期六個月以內按約
      定利率一成，逾期六個月以上者，另就超過部分按約定利
      率二成計算加付違約金。惟被告順意公司自94年9月17日
      起即未依約還款，依約定書之約定全部借款視同到期，共
      尚欠本金976,922元、利息及違約金未獲清償。又被告乙
      ○○、丙○○為系爭借款之連帶保證人，依法自應就前述
      債務負擔連帶給付責任，爰依爰依消費借貸及連帶保證契
      約，提起本件訴訟。
  二、被告乙○○曾分別於91年8月27日、92年10月21日邀同被
      告丙○○為連帶保證人，向原告之前身泛亞商業銀行借款
      40萬元、60萬元，作為生意週轉之用，被告丙○○並在放
      款借據、約定書、本票、授權書上簽名，且接受承辦人員
      之對保，事後被告乙○○已還清上開借款。本件被告順意
      公司於93年11月17日向原告借貸系爭借款，由被告乙○○
      及丙○○擔任連帶保證人，被告丙○○於該次借貸相關文
      件上之簽名筆跡及印章印文，均與先前擔任被告乙○○上
      開40萬元、60萬元借款之連帶保證人時相同，僅因被告順
      意公司就系爭借款無力償還，被告丙○○即任意爭執其連
      帶保證人之地位，顯不合常理；縱被告禹麟未親自簽立連
      帶保證契約，然其係被告乙○○之父親，且提供身分證字
      號、地址等資料供被告順意公司使用，亦應依民法第169
      條之規定負表見代理之授權人責任。此外，被告順意公司
      對其店面房屋投保火災險，在發生火災後已領取保險理賠
      ，然被告順意公司未將該理賠金用來償還原告，反而供被
      告丙○○償還其向訴外人台中商業銀行后里分行（以下簡
      稱臺中銀行后里分行）之借款，益證被告禹麟、乙○○間
      經濟關係密切，益證被告丙○○有擔任本件借款之連帶保
      證人。又被告乙○○稱曾於94年10月13日委由李彩蓮匯款
      42,000 元至原告指定之帳戶，然因該筆款項係沖償被告
      公司之帳戶帳號000-000- 00000-0，本金16,76 4元，
      利息4,236 元（計息期間：94年8月17日至94年9月17日）
      ，該帳戶減免利息93元及違約金360元。帳號
      000-000-000 00-0，本金16,764元，利息4,236元（計息
      時間：9 4年8月17日至94年9月17日），該帳戶減免利息
      93元及違約金360元。是以被告乙○○於94年10月13日所
      匯款項，僅還款至94年9月16日，且於該日後迄今均未再
      還款。此外，因被告順意公司積欠系爭借款未還，原告自
      得依兩造契約書第5項第2部分第2小點、第4項、通用條款
      第6點，及民法之相關規定，自被告乙○○於原告銀行之
      存款予以抵銷，合計抵銷5,017元等語。
  三、並聲明：被告應連帶給付原告976,922元，及自94年9月17
      日起至清償日止，按年息10%計算之利息，並自94年10月1
      8日起至清償日止，逾期在6個月以內者，按上開利率10%
      ，逾期超過6個月者，按上開利率20%計付之違約金。願供
      擔保請准宣告假執行。
貳、被告順意公司、乙○○則以：被告乙○○前曾向原告之前身
    泛亞商業銀行借款，均已清償完畢，嗣被告順意公司向原告
    借貸系爭借款1,300, 000元，並開立36期之支票，分期攤還
    本息，立約時未重新對保，被告丙○○亦未同意擔任為被告
    順意公司就系爭借款之連帶保人，且未參與對保手續簽立借
    據，而原告提出之借貸相關文件上之簽名筆跡及印章有部分
    亦非被告乙○○及丙○○所為；再者，依原告提出之被告順
    意公司、乙○○支票存款帳戶明細，被告順意公司原尚有餘
    額468元，被告乙○○尚有餘額816元，然原告未經同意，竟
    私下移轉被告順意公司、乙○○之存款，致其等現帳上餘額
    均為0元；又被告順意公司雖曾投保火險, 然於94年5月間即
    已退保，嗣因94年9月4日發生火災，損失慘重，當時原告同
    意協助處理善後，並同意被告順意公司先行繳納利息部分，
    被告乙○○亦展現誠意，於94年10月13日委請訴外人李彩蓮
    代為匯款45,000元至原告指定之帳戶，原告現竟提起本件訴
    訟，無異落井下石。又被告乙○○就契約有關抵銷之約定無
    意見，然原告就被告在該行本人之存款簿有無金額及金額若
    干，在被告乙○○受其他銀行追償時未據實陳告，遲至現在
    始提出，原告作法有違常理等語置辯。並聲明：請求駁回原
    告之訴。
參、被告丙○○則以：被告丙○○未曾同意擔任被告順意公司或
    乙○○之連帶保證人，亦未參與對保手續簽立借據，原告提
    出之放款借據、約定書、本票等，均非被告丙○○所簽立，
    是原告依保證關係請求被告丙○○連帶返還借款，顯無理由
    等語置辯。並聲明：駁回原告之訴。
肆、兩造不爭執事項：
  一、被告順意公司於93年11月17日，向原告借貸系爭借款130
      萬元。
  二、被告乙○○為被告順意公司之法定代理人，並於前開借款
      擔任連帶保證人。
  三、被告乙○○前曾於91年8月27日、92年10月21日向泛亞商
      業銀行借貸40萬元、60萬元，均已清償「結清銷戶」。
  四、被告丙○○曾於94年10月13日委由李彩蓮匯入42,000元，
      經沖償被告順意公司之帳號000-000-00000-0、帳號
      000-000-000 00-0之借款後，僅還款至94年9月16日。
伍、本院之判斷：
  一、原告主張被告順意公司邀同被告乙○○為連帶保證人，向
      其借款1,300,000元，惟被告順意公司自94年9月17日起即
      未繳納本息，尚積欠原告如主文第1項所示之借款本金、
      利息與違約金未清償，其所負債務依約已全部到期之事實
      ，業據其提出融資貨款契約書1份及一般放款全部查詢單2
      紙為證，且為被告順意公司及乙○○所不爭執，堪信為真
      實。
  二、原告另主張被告丙○○曾親自簽立連帶保證契約，顯見被
      告禹麟同意擔任系爭借款之連帶保證人，縱該連帶保證契
      約非被告丙○○所親簽，然其提供身分證字號、地址等資
      料供被告順意公司使用，應依民法第169條規定負表見代
      理之授權人責任等語，為被告丙○○所否認，並以前揭情
      詞置辯。按當事人主張有利於己之事實者，就其事實有舉
      證之責任。民事訴訟法第277條前段定有明文。是原告對
      此有利於己之事實，應先負舉證之責任。惟查：
  (一)原告雖舉證人宋枝財於本院審理時證稱略以：「當時我辦
      理授信，91年8月27日擔任本件借款的經辦，…我有親自
      到彰化北斗向被告丙○○對保，約20分鐘，他是5、60歲
      的人，被告乙○○請他父親被告丙○○作保證人，當時我
      有跟被告丙○○說他兒子要借錢，要請他為他兒子乙○○
      作保…今日現場的是被告乙○○，之後我就沒有再受理過
      被告等的借貸，91年8月27日借據上簽名是被告乙○○、
      丙○○簽的，印章是本人提供，由我蓋的，因為契約上要
      蓋章的地方比較多，我比較清楚，我是現場蓋完章就還給
      本人。」等語；證人陳主文證述：「我是對保，證人劉祐
      昌擔任徵信，92年10月21日下午1時20分被告乙○○帶著
      他父親被告丙○○二人到本行借款對保，被告乙○○說是
      他父親丙○○，我有問他是否被告丙○○本人，他點頭說
      是，現場是被告乙○○，當時被告丙○○的身分是75 年
      辦的，我有跟被告丙○○確定他是否是乙○○的父親，他
      說是，他們現場親自簽名，印章是他們自己帶來的，要蓋
      印章的地方很多，所以徵求他們同意幫他們蓋章。本件
      130萬元借款也是由我來對保，二次看到的被告丙○○都
      是同一人將近60歲，是與被告乙○○一起來，都是他們親
      簽，按公司規定才貸款給他們。本件借款對保時92年及93
      年都是同一人。」等語（以上均見本院95年10月23日言詞
      辯論筆錄）為證。惟觀之證人宋枝財係擔任被告乙○○91
      年8月27日借款之授信人員，證人陳主文則係92年10月21
      日及本件系爭借款之對保人員，兩人於本院審理時就當時
      之借貸細節均能詳細敘述，並明確表示當時係被告乙○○
      前往申辦，且均指出接洽當時之「丙○○」係5、60歲之
      人，然本院於審理時提示被告乙○○提呈之照片，請證人
      宋枝財、陳主文指認何者為被告丙○○，詎證人宋枝財答
      以「不記得」等語、證人陳主文答稱「沒印象」等語，則
      證人宋枝財、陳主文是否親自與「丙○○」者對保或徵信
      ，即啟存疑，不足憑採。又原告於嗣後本院審理時亦陳稱
      「被告共有三次借款，但本件確實有一位丙○○到寶華銀
      行對保，擔任本件的保證人」等語（見本院95年11月20日
      言詞辯論筆錄），所陳似未能確認被告丙○○是否即本件
      借貸當時之保證人，且證人上開證言亦恐有基於自身利害
      而為避就之詞，委不足採，是原告主張被告丙○○曾親自
      簽立前開貸款之連帶保證契約，同意擔任該借款之連帶保
      證人乙節，已值存疑。
  (二)原告另主張被告乙○○曾分別於91年8月27日、92年10月
      21日邀同被告丙○○為連帶保證人，向原告之前身泛亞商
      業銀行借款40萬元、60萬元，作為生意週轉之用，被告丙
      ○○並在放款借據、約定書、本票、授權書上簽名，且接
      受承辦人員之對保，此觀被告丙○○於前述借貸相關文件
      上之簽名筆跡及印章印文，均與先前擔任被告乙○○借款
      之連帶保證人時相同，足見被告乙○○確實親自簽立系爭
      連帶保證契約等語，並提出放款借據2紙、約定書4紙、本
      票2紙、授權書2紙、約定書附加條款2紙及融資貸款契約
      書1份為證。為被告丙○○所否認，並以其未曾於前開借
      貸相關文件中簽名等語置辯。經查，被告丙○○前曾向訴
      外人臺中銀行后里分行借款，經本院依職權向臺中銀行后
      里分行調閱被告丙○○向其借款之借款申請書、印鑑卡及
      開戶資戶、印鑑卡、印章變更申請書等資料，觀諸被告乙
      ○○前向泛亞商業銀行於91年8月27日、92年10月21日及
      本件系爭借貸契約書，其上「丙○○」之印文，核與台中
      銀行所函附件84年6月15日、84年2月13日、85年8月5日、
      87 年10月7日、89年4月5日、91年10月30日、94年10月30
      日、86年2月11日、84年2月23日、92年3月21日等印鑑資
      料所示之印文，以肉眼比對並不相同，經本院於95年11月
      6日當庭勘驗並製有筆錄在卷足憑，為兩造所不爭執；再
      者，本院核對被告丙○○前開於臺中銀行后里分行申辦借
      貸之文件上之簽名，亦核與本件系爭借貸契約書上「丙○
      ○」之簽名，二者之筆勢寫法之筆跡亦不相同，原告雖以
      被告丙○○向臺中銀行后里分行借款之申請書所留印鑑卡
      顯示其個人使用之印文有三組前後不同等語，惟向金融銀
      行業者借貸時個人所使用之印鑑印文並未限定同一，且觀
      諸原告提出乙○○者前向泛亞商業銀行於91年8月27日、
      92年10月21日及本件系爭借貸契約書上「丙○○」之印文
      ，既核與被告丙○○個人實際使用者不符，原告仍應就系
      爭借貸契約書上「丙○○」之印文為被告丙○○親自或授
      權所為此利己之主張為舉證，原告既未能提出其他證據以
      實其說，其此部分主張無從採信。
  (三)原告復主張被告丙○○係被告乙○○之父，且提供身分證
      字號、地址等資料供被告順意公司使用，被告丙○○自應
      依民法第169條表見代理之授權人責任云云。惟按由自己
      之行為表示以代理權授與他人者，對於第三人應負授權人
      之責任，必須本人有表見之事實，足使第三人信該他人有
      代理權之情形存在，始足當之（參看最高法院60年臺上字
      第2130號判例）。觀之本件被告丙○○係被告乙○○之父
      親，且兩人同住一處，衡情被告乙○○知悉被告丙○○之
      身分證字號、地址等個人基本資料，不違常情；再者，被
      告乙○○亦辯稱「當初丙○○並沒有出來對保，當初我有
      提供我父親的身分證正、反面影本，房屋稅單作參考，並
      不是作保證人」等語（見本院95年10月23日言詞辯論筆錄
      ），是系爭借貸契約書上有關被告丙○○之地址、身分證
      字號縱屬正確無誤，且被告乙○○曾出具被告丙○○之身
      分證予汎亞銀行承辦員等情屬實，揆諸前揭判例意旨，此
      究非被告丙○○曾為何種行為，導致原告相信被告乙○○
      業經丙○○任保證人而授與代理權為對保或訂約，是自不
      得遽此即認被告丙○○應負表見代理之授權人責任，而原
      告復未舉出其他證據，證明被告丙○○有何足使原告認為
      其已授權被告乙○○訂立連帶保證契約之表見事實，則原
      告主張被告丙○○應依該融資貸款契約書之約定，就被告
      順意公司積欠原告未償之款項，負連帶保證人責任，自非
      可採。
  三、按稱消費借貸者，謂當事人一方移轉金錢或其他代替物之
      所有權於他方，而約定他方以種類、品質、數量相同之物
      返還之契約。又借用人應於約定期限內，返還與借用物種
      類、品質、數量相同之物，民法第474條第1項、第478條
      前段，分別定有明文。本件被告順意公司向原告借用1,30
      0,000元，惟僅繳納本息至94年9月16日止，尚積欠原告如
      主文第1項所示之借款本金、利息與違約金未清償，依據
      其與原告間之約定，其所負債務已全部到期，被告乙○○
      既為被告順意公司對原告所負前揭債務擔任連帶保證人，
      其就被告順意公司所負前揭借款本金、遲延利息及違約金
      等債務，應負連帶清償責任，則原告訴請被告順意公司及
      乙○○連帶為如主文第1項所示之給付部分，自屬有據，
      應予准許。至被告丙○○既未親自在上開融資貸款契約書
      「連帶保證人」欄簽名及蓋章，原告亦未能舉證證明該被
      告丙○○曾授權被告乙○○在該借據上保證人處簽名蓋章
      ，亦未能證明有足使原告認為被告乙○○已得丙○○授與
      代理權而訂定該連帶保證契約之表見事實，自不能遽認被
      告丙○○應負連帶保證契約或負表見代理之授權人責任，
      則原告另本於連帶保證之法律關係及民法第169條規定，
      併請求被告丙○○應連帶為如主文第1項所示之給付部分
      ，即無所據，為無理由，應予駁回。
  四、本件事證已臻明確，兩造其餘攻擊防禦方法與舉證，經核
      與本件判決之結果無影響，爰不分別斟酌論述，附此敘明
      。
陸、原告陳明願供擔保聲請宣告假執行，就其勝訴部分核無不合
    ，爰酌定相當擔保金額准許之。至於原告敗訴部分，其假執
    行之聲請已失其宣告之依據，應併予駁回。
柒、訴訟費用負擔之依據：民事訴訟法第79條、第85條第2項。
中    華    民    國    95    年    12    月    4     日
                  民事第一庭    法  官  張惠立
上正本證明與原本無異。
如對本判決上訴，須於判決送達後20日內向本院提出上訴狀。
中    華    民    國    95    年    12    月    4      日
                                書記官


司法院資訊處製作；財團法人民間司法改革基金會備份。
